臺灣高等法院臺南分院民事判決　　　　　 96年度上字第116號
上訴人即附
帶被上訴人　亞伯大飯店股份有限公司
法定代理人　丙○○
訴訟代理人　江信賢律師
　　　　　　蔡麗珠律師
　　　　　　曾靖雯律師
被上訴人即
附帶上訴人　永樺企業家大樓管理委員會
法定代理人　甲○○
訴訟代理人　戊○○
　　　　　　陳培芬律師
複代 理 人　葉安勳律師
上列當事人間給付管理費等事件，上訴人對於中華民國96年5月1
1日臺灣臺南地方法院第一審判決（95年度訴字第1416號）提起
上訴，被上訴人為附帶上訴，本院於96年9月18日言詞辯論終結
，判決如下：
    主  文
上訴及附帶上訴均駁回。
第二審訴訟費用關於上訴部分，由上訴人負擔，附帶上訴部分，
由附帶上訴人負擔。
    事  實  及  理  由
一、程序方面：被上訴人永樺企業家大樓管理委員會之法定代理
    人於民國（下同）95年11月24日由陳建宇變更為甲○○，業
    據被上訴人提出永樺企業家96年度區分所有權人會議紀錄在
    卷可佐（見本院卷第27頁），並據其具狀聲明承受訴訟，核
    無不合，應予准許，合先敘明。
二、被上訴人（即附帶上訴人）起訴主張：
  (一)、上訴人所有坐落臺南市○區○○路236建號（門牌號碼：
      臺南市○○路○段617號1至2樓）、237、238建號（門牌號
      碼：臺南市○○路○段615號3樓、4樓）房屋，分別位於永
      樺大樓1至4樓，應按所有權狀持分比例繳付管理費及公共
      用電分攤費予被上訴人，詎上訴人自84年1月起至95年6月
      止，共積欠被上訴人管理費新臺幣（下同）2,928,408元
      、公共用電分擔費1,423,182元，合計4,351,590元，業經
      被上訴人委託律師於95年9月1日發函催繳，上訴人仍置之
      不理。爰依公寓大廈管理條例第21條及民法第799條、第8
      22條第1項、公寓大廈管理條例第10條、第18條及83年度
      屋主大會會議決議，請求命上訴人給付4,351,590元及自
      起訴狀繕本送達翌日起（即95年11月17日起）至清償日止
      ，按年息百分之5計算之利息之判決。【按原判決判決上
      訴人應給付被上訴人1,878,848元本息而駁回被上訴人其
      餘請求，上訴人就其敗訴部分提起上訴後，被上訴人就其
      敗訴部分附帶上訴】。
  (二)、聲明：
    1.答辯聲明：
      (1)、上訴人之上訴駁回。
      (2)、第一、二審訴訟費用由上訴人負擔。
    2.附帶上訴聲明：
      (1)、原判決不利於附帶上訴人部分廢棄。
      (2)、附帶被上訴人應再給付附帶上訴人2,472,742元及自
          起訴狀繕本送達翌日即95年11月17日起至清償日止，
          按年息百分之5計算之利息。
      (3)、前項聲明附帶上訴人願供擔保請准予宣告假執行。
      (4)、第一、二審訴訟費用由附帶被上訴人負擔。
三、上訴人則以：
  (一)、永樺企業家大樓係於79年9月建造完成，然依被上訴人所
      提出，其係由原主任委員莊自民先生重組改選委員會，並
      向臺南市政府申請備查在案等情，可知被上訴人之成立，
      並非經由永樺企業家大樓之區分所有權人依據公寓大廈管
      理條例第55條、第25條之規定，互推一人為召集人，並召
      開第一次區分所有權人會議推選而成立，揆諸首開規定，
      被上訴人並未依程序成立，自無當事人能力。
  (二)、永樺大樓建造完成後，因銷售率甚差，永樺公司之股東為
      謀突破困境，乃由大股東蔡國榮等人洽商友人於現址投資
      設立亞伯飯店。由於當時大樓之區分所有權人多為投資客
      ，實際入住之人數不多，雖有成立管理委員會但並未發揮
      應有之功能，故永樺建設公司、管理委員會則委託上訴人
      代為大樓之管理及安全維護，管理委員會得住戶之同意而
      給予上訴人管理費及公共用電費用六折之優惠，亦即相當
      以其餘四折作為委託上訴人管理大樓之報酬，並已行之多
      年，則管委會給予上訴人六折優惠之決議，對於大樓之所
      有權人或承租人應有拘束力。
  (三)、按公寓大廈之住戶繳付管理費，多係依據區分所有權人做
      成之決議或自治決議所訂定之管理規約，亦即是基於區分
      所有權人合致之意思表示所成立之契約關係，亦即，每位
      住戶對於其他區分所有權人皆有要求繳付管理費之請求權
      ，而公寓大廈管理委員會得向住戶收取管理費，係來自全
      體區分所有權人之授權，代為收取，不論是依據區分所有
      權人作成之決議或自治決議所訂定之管理規約，如約定管
      理費為按月或按季繳納，則全體區分所有權人對於每個住
      戶請求給付繳付費之請求權，自屬於不及於一年之定期給
      付請求權，應仍有民法第126條規定之5年時效適用，是倘
      若認本件被上訴人當事人適格，並得請求95年成立前之管
      理費，亦僅得請求90年10月至95年6月止之管理費及公共
      用電費等語，資為抗辯。
  (四)、聲明：
    1.上訴聲明：
      (1)、原判決不利於上訴人之部分廢棄。
      (2)、被上訴人在第一審之訴駁回。
      (3)、第一、二審訴訟費用均由被上訴人負擔。
    2.答辯聲明：
      (1)、附帶上訴駁回。
      (2)、第一、二審訴訟費用均由附帶上訴人負擔。
四、兩造不爭執之事實：
  (一)、永樺大樓係由永樺公司投資興建，於79年9月完工，上訴
      人於84年1月至95年6月間，使用坐落於臺南市○區○○路
      236、237、238建號之房屋（門牌號碼分別為：臺南市○
      ○路○段617號1至2樓、615號3樓、4樓），係屬永樺大樓1
      至4樓之位置。
  (二)、上訴人係於82年2月間向臺南市政府辦理設立登記。
  (三)、永樺大樓管委會於95年以前，並未依公寓大廈管理條例規
      定，向主管機關臺南市政府報備成立。
  (四)、永樺大樓於83年11月16日召開屋主大會時，該大樓之屋主
      共有45人，如含承租戶，則為46人，而該次屋主大會簽到
      冊之出席簽名者有17人，且其中2名代理人未見有委託書
      。
  (五)、永樺大樓之管理費在83年11月以前，每坪每月為30元，於
      83年12月以後，改為以系爭收費標準計算。
  (六)、上訴人自84年1月起至95年6月止，有繳納以系爭標準計算
      應分攤之管理費及公共用電電費之六折，對被上訴人起訴
      狀所附上訴人自84年1月起至95年6月止，各年度所應繳納
      之其餘四折管理費及四折公共用電電費之金額及被上訴人
      附件九所附之管理費及公共用電電費持分表內容無意見。
  (七)、以上事項，有建物登記謄本、企業家屋主大會手冊、企業
      家大樓83年屋主大會簽到冊、各期管理費持分表及公共用
      電電費持分表影本附卷可參（見原審卷第10至15、67至80
      、65至66、110至114、178至179、180至186頁），並為兩
      造所不爭執，堪信為真實。
五、至於被上訴人主張：上訴人自84年1月起至95年6月止，共積
    欠管理費2,928,408元、公共用電分擔費1,423,182元，合計
    4,351,590元等語，則為上訴人所否認，並以前開情詞置辯
    。是本件應審酌者為：(1)、被上訴人得否為本件之訴訟當事
    人？(2)、被上訴人是否有權收取於95年成立前之管理費？(3)
    、上訴人抗辯與被上訴人成立前之管委會間，有管理費及公
    共用電費均六折優惠之約定，效力為何？(4)、本件管理費及
    公共用電費請求權有無民法第126條之適用？茲查：
  (一)、按管理委員會係由區分所有權人選任住戶若干人為管理委
      員所設立之組織，公寓大廈管理條例第3條第9款後段定有
      明文。又區分所有權人會議之召集程序或決議方法，違反
      法令或章程時，其決議之效力如何，公寓大廈管理條例雖
      無明文規定，然按其性質，應準用民法第56條第1項規定
      ，由區分所有權人於決議後3個月內請求法院撤銷其決議
      。故在法院撤銷決議前，該決議仍屬合法有效，其對各住
      戶自有拘束力存在。本件被上訴人主張，永樺大樓管委會
      之委員係由該大樓之區分所有權人會議選出，該管委會組
      織成立乙事亦報經主管機關臺南市政府備查，嗣並於95年
      11月24日召開永樺大樓管委會會議，由管理委員蔡慶隆、
      陳慶璽、陳建宇、鄭淑月、韓紹欣、陳冠宇、朱國民及許
      振芳等人改選陳建宇為主任委員，且公告予住戶知悉後，
      於95年12月27日報經主管機關臺南市政府同意等情，有臺
      南市政府95年6月8日南市工使字第09531044060號函、96
      年1月9日南市工建字第09530392440號函、「永樺企業家
      」管理委員會會議紀錄及公告附卷可按（見原審卷第9、8
      9、144-1、62至63頁），復為上訴人所不爭執，自堪信為
      真實。至倘有認選任管理委員之永樺大樓區分所有權人會
      議之召集程序或決議方法，有違反法令或章程之情，揆諸
      前揭說明，只要該次決議未經撤銷，仍屬合法有效，其對
      各住戶仍有拘束力存在，是依公寓大廈管理條例第38條第
      1項規定，自得為訴訟當事人。從而，上訴人一再抗辯由
      該次會議決議選出之委員所組成之被上訴人，其成立不合
      法，並無當事人能力等語，尚不足採。
  (二)、被上訴人是否有權收取於95年成立前之管理費？
    1.按法律之制定，有為創設新制度而設者，亦有就既有現狀
      為明確或補充規範者。而臺灣地區都市化情形甚為明顯，
      在84年6月28日公寓大廈管理條例公布施行前，公寓大廈
      或社區經由所有權人會議制定住戶規約，成立管理委員會
      或推選管理負責人依規約執行共有設施管理之情形相當普
      遍，公寓大廈區分所有人或社區建物所有人亦多願遵守規
      約，公寓大廈管理條例之制定，顯無創設新制度之作用，
      應認為僅是就既有公寓大廈或社區管理之現狀為明確或補
      充之規範。次按管理委員會係指為執行區分所有權人會議
      決議事項及公寓大廈管理維護工作，由區分所有權人選任
      住戶若干人為管理委員所設立之組織；又公寓大廈成立管
      理委員會者，應由管理委員互推1人為主任委員，主任委
      員對外代表管理委員會，公寓大廈管理條例第3條第9款、
      第29條第2項前段分別定有明文。是管理委員會係由多數
      人所組成之團體，有一定之職務（公寓大廈管理條例第36
      條參照），並設有代表人或管理人，保管及運用公寓大廈
      或社區之公共基金，屬非法人團體，以往實務上就管理委
      員會是否具備當事人能力，固有不同見解，惟公寓大廈管
      理條例第38條第1項已明文規定管委會有當事人能力，顯
      見立法者肯認管委會之當事人能力，管委會自得為訴訟當
      事人，起訴請求給付管理費。
    2.經查，永樺大樓早於80年間即由屋主大會表決推舉代表擔
      任管理委員，組成管委會，嗣後並數次經屋主大會加以改
      選，迨於95年間成立之被上訴人，始依公寓大廈管理條例
      之規定，向主管機關臺南市政府報備成立等情，有永樺大
      樓80年度屋主大會決議內容摘要、81年度屋主大會通知、
      會議程序、會議事錄、簽到表、屋主大會手冊所附83年度
      第1次會議程序、屋主大會提案、芳名錄、簽到冊、改選
      第3屆委員選票及臺南市政府95年6月8日南市工使字第095
      31044060號函文附卷可稽（見原審卷第8、89頁），參以
      公寓大廈管理條例之制定，係就既有現狀為明確或補充規
      定，並非創設公寓大廈或社區管理之新制度，已如前述，
      則於95年以前成立但未依公寓大廈管理條例報備之管委會
      與95年以後成立之被上訴人，二者實具有同一性，即前者
      為被上訴人之前身，縱使前者未依公寓大廈管理條例規定
      ，向主管機關報備成立，於法律上仍為非法人團體，是被
      上訴人得請求之管理費，自包括95年成立以前之管理費。
  (三)、按區分所有權人應繳納管理費、公共用電電費之數額及何
      住戶得享有優待之權利，係屬大廈管理之重要事項，應由
      全體區分所有權人之會議決議，此為法理之當然解釋，管
      委會或建商並無作成部分區分所有權人可繳納更為優惠之
      管理費及公共用電電費之權利，是不論起造之建商或管委
      會有任何反於此之決定或決議，均於法不合，應認該決定
      或決議對全體區分所有權人不生效力。經查：
    1.系爭收費標準，係管委會於83年11月16日召開之83年度第
      一次屋主大會中，管委會已將系爭收費標準報告予與會屋
      主知悉，有企業家大樓屋主大會手冊所附83年度第一次屋
      主大會會議程序及會議紀錄、簽到冊等文件附卷可參（見
      原審卷第67至88頁），嗣後全體屋主、住戶即均依上開收
      費標準繳納管理費迄今，並無人反對，上訴人亦自承繳納
      之六折管理費，係以上開標準計算。從而，即便被上訴人
      並未提出系爭收費標準經屋主大會決議通過之紀錄，亦足
      堪認全體屋主對於上開管理費之收費標準有追認之意，而
      達意思一致之情。從而，上開收費標準對上訴人而言，有
      拘束力存在，上訴人自應依上開收費標準繳納管理費。
    2.上訴人固抗辯：伊與被上訴人成立前之管委會間，有管理
      費及公共用電電費六折優惠之約定，被上訴人應受該約定
      之拘束等語。經查，證人即曾任管委會主任委員蔡國榮於
      原審固證稱：「我和管理委員討論，決定管理費及其他應
      繳費用給被告（即上訴人)打六折，這項作法後來我有告
      訴之後的委員會，有交接下去，延續好幾年」、「（問：
      是永樺建設公司同意被告（即上訴人）繳六折，還是管理
      委員會同意？）應該是管理委員會」（見原審卷第190至
      191頁）」，證人即曾任管委會主任委員陳俊明亦證稱：
      「（問：你的前手有無交代要給亞伯飯店折扣優待？）有
      ，但亞伯飯店占大樓很大坪數，且很多住戶收不到管理費
      ，所以有給亞伯飯店打折的共識，當時的協議是委員會與
      亞伯飯店互簽的協議」、「有經管委會討論過，但有無書
      面決議我不記得」（見原審卷第195頁）；然關於有無將
      上開優惠方案提報屋主大會決議或讓全體屋主知悉乙節，
      證人蔡國榮：「（問：有無經過住戶大會的決議？）那時
      候沒有住戶大會，開了好幾次都開不成」、「是管理委員
      會決定的，有無照會其他住戶不記得了」等語（見原審卷
      第191、193頁），證人陳俊明則證述：「（問：有無在住
      戶大會上說過給亞伯飯店六折優待？）住戶大會開不成，
      所以沒有，但有的住戶有來問過，後來他們也沒有意見，
      但不知道的住戶，我們也沒有告訴他們」等語（見原審卷
      第197頁），證人乙○於本院亦證稱：「他們有維護大樓
      安全提出打折，但是沒有知會住戶，這之間有開過2、3
      次的會議，但是到的人很少，本身管理委員所占樓層坪數
      約一半」等語（見本院卷第88至89頁），核上開三名證人
      所述情節大致相符，堪信為真實，至證人丁○○雖於本院
      證述伊曾參加住戶大會，會中有提出優惠等情，然其又證
      稱：…應該是提出報告完後大家沒有意見，由他們委員會
      定一標準來做，也相關做些討論，我只是參與，非工作人
      員也非委員，我只記得有這回事，這回事是他們的工作報
      告，或是討論提案，我就不知道等語（見本院卷第128頁
      ），且核被上訴人提出之企業家大樓81年度屋主大會通知
      、會議程序、決議內容摘要、會議事錄（見原審卷第145
      至154頁）及企業家大樓屋主大會手冊、企業家大樓83年
      屋主大會簽到冊、大會提案（見原審卷第67至88頁），並
      無任何有關給予上訴人管理費及公共用電電費六折之優惠
      之提案或決議。是以，被上訴人主張其成立之管委會係自
      行決定給予上訴人管理費及公共用電費六折之優惠，並未
      經全體區分所有權人會議之決議乙節，堪可認定。再參以
      永樺大樓持以向屋主收取管理費及公共用電電費之管理費
      持分表及公共用電電費持分表，僅載明上訴人應繳納之全
      額管理費及公共用電電費，並無六折優惠之記載，亦難謂
      全體屋主對上開優惠方案，已有事實上默認之情事。
    3.揆諸上開說明，管理費及公用電費之分攤繳納，既屬大廈
      管理之重要事項，即應由全體區分所有權人之會議決議，
      管委會或建商並無自行決定之權利，是以，即便被上訴人
      成立前之管委會決議給予上訴人繳納六折優惠，只要未經
      區分所有權人同意，仍不得作為上訴人可繳納六折管理費
      及公共用電電費之依據。從而，上訴人仍應依系爭收費標
      準繳納全額之管理費，並依持分分擔全額之公共用電電費
      。
  (四)、末按，1年或不及1年之定期給付債權，其各期給付請求權
      因5年間不行使而消滅，民法第126條所明定，凡屬上項定
      期給付債權，即有該條之適用，無庸當事人就此有所約定
      ，且不得預先拋棄時效之利益（最高法院50年臺上字第19
      60號著有判例參照）。又公寓大廈之住戶繳付管理費，係
      依據區分所有權人做成之決議或自治決議所訂定之管理規
      約，係基於區分所有權人合致之意思表示所成立之契約關
      係，亦即，每位住戶對於其他區分所有權人皆有要求繳付
      管理費之請求權，至公寓大廈管理委員會得向住戶收取管
      理費，則係來自全體區分所有權人之授權，代為收取，是
      若區分所有權人約定管理費為按月或按季繳納，自屬於不
      及於一年之定期給付請求權，而有民法第126條規定之5年
      時效適用。經查：
    1.依被上訴人提出之各期管理費持分表及公共用電電費持分
      表及95年6月之後訂定之管理經費收繳辦法所載（見原審
      卷第65至66、110至114、178至179、180至186，23至24頁
      ），管理費及公共用電電費應於規定時間內按季預繳（自
      每年1月起算，以3個月為1季，於第1個月預繳）及按月繳
      納，足徵性質上均屬於不及1年之定期性給付，揆諸前開
      說明，管理費及公共用電電費之各期給付請求權即應適用
      5年短期時效之規定，且分別於每季之1月、4月、7月、10
      月及每月規定之繳納時間起算消滅時效期間。
    2.承上，本件被上訴人係於95年9月1日以存證信函請求，繼
      於95年9月28日起訴請求上訴人給付自84年1月起至95年6
      月止所積欠之管理費及公共用電電費，其中84年1月起至
      90年9月止之管理費及84年1月起至90年8月止之公共用電
      電費請求權，至遲分別於95年7月及95年8月消滅時效期間
      屆滿，是上訴人以請求權罹於消滅時效為由拒絕此部分之
      給付，核屬有據。至於自90年10月起至95年6月止之管理
      費及90年9月起至95年6月止之公共用電電費，並未罹於消
      滅時效，上訴人尚不得拒絕給付。
    3.從而，被上訴人得請求上訴人給付自90年10月起至95年6
      月止之管理費，及自90年9月起至95年6月止之公共用電電
      費，據此計算，被上訴人主張上訴人應給付管理費1,258,
      679元（計算式詳見附表一）及公共用電電費620,169元（
      計算式詳見附表二），合計1,878,848元部分，為有理由
      ，逾此部分之請求，核屬無據，不應准許。
六、綜上所述，被上訴人主張依民法第799條、第822條第1項、
    公寓大廈管理條例第10條、第18條及83年度屋主大會會議決
    議之規定，請求上訴人給付1,878,848元，及自起訴狀繕本
    送達翌日即95年11月17日起至清償日止，按週年利率百分之
    5計算之利息，為有理由，應予准許。逾此所為請求，為無
    理由，應予駁回。原審判命上訴人應如數給付，依兩造之聲
    請，分別酌定相當擔保金額為准、免為假執行之宣告，並駁
    回被上訴人其餘請求及假執行之聲請，經核並無違誤。兩造
    各就其敗訴部分分別提起上訴及附帶上訴，指摘原判決不當
    ，求予廢棄改判，為無理由，均應駁回。
七、本件事證已臻明確，兩造所為之其他主張、陳述並所提之證
    據，經審酌後，認均與本件之結論無礙，爰不一一論述，併
    予敘明。
八、據上論結，本件上訴及附帶上訴均為無理由，依民事訴訟法
    第449條第1項、第78條判決如主文。
中　　華　　民　　國　　96　　年　　10　　月　　2　　日
                  民事第二庭    審判長法　官　  丁振昌
                                      法　官　  吳上康
                                      法　官　  李素靖
上為正本係照原本作成。
如對本判決上訴，須於判決送達後20日內向本院提出上訴狀，未
表明上訴理由者，應於上訴後20日內，向本院提出理由書（須附
繕本）。依法須繳納裁判費並應委任律師為訴訟代理人，始得上
訴。
中　　華　　民　　國　　96　　年　　10　　月　　5 　　日
                                      書記官    林鈴香
【附記】
民事訴訟法第466條之1：
(1)對於第二審判決上訴，上訴人應委任律師為訴訟代理人。但上
  訴人或其法定代理人具有律師資格者，不在此限。
(2)上訴人之配偶、三親等內之血親、二親等內之姻親，或上訴人
  為法人、中央或地方機關時，其所屬專任人員具有律師資格並
  經法院認為適當者，亦得為第三審訴訟代理人。
民事訴訟法第466條之2：
上訴人無資力委任訴訟代理人者，得依訴訟救助之規定，聲請第
三審法院為之選任律師為其訴訟代理人。
